ACORDAO-COMPLETO-2518088

ACÓRDÃO 1559/2022 ATA 9/2022 - SEGUNDA CÂMARA

VISTOS, relatados e discutidos estes Embargos de Declaração opostos pelo Tribunal Regional Eleitoral do Rio Grande do Sul contra o Acórdão 17596/2021-TCU-Segunda Câmara, por meio do qual o TCU considerou ilegal o ato de concessão de aposentadoria da Sra. Marta Stoffels.
ACORDAM os Ministros do Tribunal de Contas da União, reunidos em Sessão da 2ª Câmara, com fulcro nos arts. 32, inciso II, e 34 da Lei 8.443/1992, c/c os arts. 277, inciso III, e 287 do Regimento Interno do TCU e diante das razões expostas pelo Relator, em:
9.1. conhecer dos presentes Embargos de Declaração para, no mérito, negar-lhes provimento; e
9.2.  dar ciência desta deliberação ao embargante e à Sra. Marta Stoffels.

Embargos de Declaração opostos pelo Tribunal Regional Eleitoral do Rio Grande do Sul contra o acórdão da 2ª Câmara, por meio do qual o TCU julgou ilegal ato de concessão de aposentadoria.

Segunda Câmara

Tribunal Regional Eleitoral do Rio Grande do Sul - TRE/RS.

3. Embargante: Tribunal Regional Eleitoral do Rio Grande do Sul - TRE/RS.

13.1. Ministros presentes: Bruno Dantas (Presidente), Augusto Nardes, Aroldo Cedraz e Antonio Anastasia.
13.2. Ministro-Substituto presente: Marcos Bemquerer Costa (Relator).

MARCOS BEMQUERER

Ministro-Substituto Marcos Bemquerer Costa.

Cuidam os autos dos Embargos de Declaração opostos pelo Tribunal Regional Eleitoral do Rio Grande do Sul - TRE/RS em face do Acórdão 17596/2021-TCU-Segunda Câmara, por meio do qual o TCU apreciou ato de concessão de aposentadoria da Sra. Marta Stoffels, no qual se detectou a inclusão irregular nos proventos, por força de decisão judicial transitada em julgado, de parcelas decorrentes da incorporação de "quintos/décimos" de funções comissionadas exercidas após a edição da Lei 9.624/1998, uma vez que os períodos de incorporação ocorreram, em parte, em momento posterior à data limite de 8/4/1998.
2. 	Diante disso, o ato foi considerado ilegal, com a dispensa do recolhimento das parcelas percebidas, determinando-se ao órgão instituidor que desse ciência da decisão à interessada (peça n. 8) .
3.	Ato contínuo, o TRE/RS, representado por seu presidente, ingressou com os presentes Embargos de Declaração (peça n. 11) , argumentando, em síntese:
3.1.	omissão, consubstanciada na ausência de quaisquer referências aos demais procedimentos a serem adotados pela Administração, especialmente diante da redação do art. 262 do Regimento Interno - RI/TCU, que determina a cessação do pagamento considerado ilegal;
3.2.	contradição com a modulação de efeitos adotada pela Suprema Corte no julgamento da matéria, pois a parcela considerada ilegal baseou-se em decisão judicial transitada em julgado, para a qual o Acórdão do Supremo Tribunal Federal - STF - permitiu a manutenção dos pagamentos.
	É o Relatório.

não há

Não atuou.

EMBARGOS DE DECLARAÇÃO. ATO DE CONCESSÃO DE APOSENTADORIA JULGADO ILEGAL. INCORPORAÇÃO DE "QUINTOS/DÉCIMOS" DE FUNÇÕES COMISSIONADAS EXERCIDAS APÓS A EDIÇÃO DA LEI 9.624/1998. QUINTOS CONCEDIDOS POR DECISÃO JUDICIAL TRANSITADA EM JULGADO. INEXISTÊNCIA DOS VÍCIOS SUSCITADOS. CONHECIMENTO E IMPROVIMENTO. MANUTENÇÃO DO ACÓRDÃO RECORRIDO.

APOSENTADORIA (APOS)

não atuou.

Conforme visto no Relatório precedente, o ato de aposentadoria da Sra. Marta Stoffels foi considerado ilegal por esta Corte por contemplar a vantagem VPNI derivada de "quintos/décimos" adquiridos no período de 08/04/1998 a 04/09/2001, cuja ilegalidade foi reconhecida pelo Supremo Tribunal Federal - STF, por ocasião do julgamento do Recurso Extraordinário 638.115/CE.
2.	Cabe observar, no entanto, que a parcela em questão foi incorporada por força de decisão judicial transitada em julgado, amoldando-se à modulação de efeitos promovida pelo Supremo na ocasião, razão pela qual a decisão embargada se deu no sentido de considerar ilegal tal ato, sem a necessidade de devolução de valores pela interessada e, tampouco, da emissão de novo ato por parte do órgão Instituidor, em sintonia com a jurisprudência consolidada do TCU.
3.	Nesse contexto, não subsiste a contradição suscitada pelo Embargante, porquanto o Acórdão recorrido observou, nesse tocante, o teor da decisão do STF acerca da modulação de efeitos, reconhecendo a possibilidade de continuidade desse pagamento. Veja-se que algumas decisões deste Tribunal já consignam tal possibilidade de forma mais explícita, a exemplo do subitem 9.3 do Acórdão 1068/2022-TCU-Segunda Câmara (rel. Ministro Aroldo Cedraz) , bastante elucidativo sobre essa questão:
"9.3. esclarecer à unidade de origem que, a despeito da negativa de registro, as parcelas de quintos incorporadas com amparo em funções comissionadas exercidas entre 8/4/1998 e 4/9/2001, uma vez amparadas por decisão judicial transitada em julgado, deverão ter seu pagamento mantido, nos exatos termos da modulação de efeitos estabelecida pelo STF no RE 638.115/CE, sendo desnecessária, portanto, a emissão de novo ato concessório".
4.	Muito embora o Acórdão recorrido não tenha expedido comando dessa natureza, deixou claro, em seus "considerandos", ser indevida a cessação do pagamento, porquanto respaldada por decisão judicial transitada em julgado, conforme se depreende dos trechos abaixo:
"Considerando que a parcela impugnada foi concedida a partir de decisão judicial transitada em julgado; 
Considerando que, segundo a modulação de efeitos do julgamento do RE 638.115/CE feita pelo STF, somente para a hipótese de "quintos/décimos" recebidos com base em decisão judicial transitada em julgado será indevida a cessação imediata do pagamento e não haverá absorção da parcela por reajustes futuros;"
5.	Com relação à suposta omissão, consubstanciada em considerar ilegal o ato e não determinar a cessação do pagamento irregular, tampouco assiste razão ao Embargante, pois consoante esclarecido acima, a parcela geradora da negativa de registro tem sua ilegalidade reconhecida pelo próprio STF, porém, ante a modulação de efeitos por ele decidida e observada por esta Corte, tem-se a ilegalidade do ato sem a necessidade de cessação do pagamento, respeitando-se a coisa julgada e a autoridade da decisão do STF, sem afastar, contudo, a competência deste Tribunal para apreciar os atos de concessões de aposentadoria e emitir seu juízo sobre tais atos.
6.	Insubsistentes, portanto, os vícios suscitados nestes Embargos de Declaração, cabe conhecer do presente recurso, para, no mérito, rejeitá-lo, dando-se ciência da Deliberação que sobrevier ao órgão recorrente e à Sra. Marta Stoffels.
	Ante o exposto, manifesto-me por que seja adotada a deliberação que ora submeto a este Colegiado.
T.C.U., Sala das Sessões, em 5 de abril de 2022.  
MARCOS BEMQUERER COSTA
Relator